ACORDAO-COMPLETO-2544879

ACÓRDÃO 4275/2022 ATA 26/2022 - PRIMEIRA CÂMARA

VISTOS, relatados e discutidos os embargos de declaração interpostos por José de Lima Brandão, ex-funcionário da Empresa Brasileira de Correios e Telégrafos - ECT, contra o Acórdão 3193/2022-TCU-Primeira Câmara, que julgou irregulares suas contas especiais e as de outros responsáveis, imputou-lhes débitos solidários e aplicou-lhes multas individuais em razão de prejuízos causados à ECT por autorizações irregulares de procedimentos médicos e por fraudes nos serviços do CorreioSaúde oferecidos na Diretoria Regional do Maranhão, conforme apurado em processo de sindicância.
ACORDAM os Ministros do Tribunal de Contas da União, reunidos em sessão da 1ª Câmara, ante as razões expostas pelo Relator e com fundamento nos arts. 32 e 34 da Lei 8.443/1992, em:
9.1. conhecer dos embargos de declaração e rejeitá-los;
9.2. encaminhar ao embargante cópia deste Acórdão, com a informação de que a íntegra do Relatório e do Voto que o fundamentam está disponível no endereço eletrônico www.tcu.gov.br/acordaos.

Embargos de declaração interpostos contra Acórdão que julgou irregulares contas especiais do embargante e imputou-lhe débitos solidários e multa individual em razão de  prejuízos por eles causados aos Correios, em 2013, mediante autorizações irregulares de procedimentos médicos e fraudes nos serviços do CorreioSaúde oferecidos na Diretoria Regional do Maranhão  DR/MA, conforme apurado em processo de sindicância.

Primeira Câmara

3. Responsáveis/Embargante:
3.1. Responsáveis: Apolinário Magno Marques (XXX.168.012-XX); Fabricio Rabelo Amorim (XXX.375.373-XX); Instituto de Medicina de São Luís Ltda. (06.256.265/0001-31); José de Lima Brandão (XXX.815.683-XX); Marco Antônio Marinho Praseres (XXX.600.193-XX); Nauro Sérgio Costa (XXX.028.863-XX); Noêmia Aboud Silva de Sampaio (XXX.208.073-XX); Osvaldo Cruz Brito dos Santos (XXX.793.423-XX); Rômulo Orleans Silva Araújo (XXX.067.113-XX)
3.2. Embargante: José de Lima Brandão (XXX.815.683-XX)

13.1. Ministros presentes: Walton Alencar Rodrigues (Presidente), Benjamin Zymler, Vital do Rêgo e Jorge Oliveira (Relator).
13.2. Ministro-Substituto presente: Weder de Oliveira.

JORGE OLIVEIRA

Ministro Jorge Oliveira

"DA OMISSÃO RELATIVA AOS PRESSUPOSTOS DA TOMADA DE CONTAS ESPECIAL	Nos termos a seguir transcritos, José de Lima Brandão, ex-funcionário da Empresa Brasileira de Correios e Telégrafos - ECT, interpôs embargos de declaração contra o Acórdão 3193/2022-TCU-Primeira Câmara, que julgou irregulares suas contas especiais e as de outros responsáveis, imputou-lhes débitos solidários e aplicou-lhes multas individuais em razão de prejuízos causados à ECT por autorizações irregulares de procedimentos médicos e por fraudes nos serviços do CorreioSaúde oferecidos na Diretoria Regional do Maranhão, conforme apurado em processo de sindicância:
No caso em tela, houve omissão no que diz respeito à análise do primeiro argumento da defesa do embargante (peça 169) , relativo à ausência de elementos que justificassem a Tomada de Contas Especial.
	A esse respeito, o Relatório (peça 214) do Acórdão embargado se limitou a afirmar que não havia necessidade de nova oitiva do embargante, dizendo:
Alega que não há elementos fáticos e jurídicos, para processamento do feito, pelo fato de a ECT, não ter, novamente, proporcionado o exercício do contraditório e da ampla defesa ao defendente. Justifica que a plena observância dessa garantia constitucional demandaria o direito de o defendente prestar novo depoimento pessoal, apresentar nova defesa, participar da inquirição das testemunhas e tomar ciência dos atos de investigação praticados. Nada disso, porém, teria sido cumprido pela ECT, ante o cumprimento pela ECT da demanda feita pelo TCU.
Análise
Citado, o defendente alegou que teria havido cerceamento de defesa, já que não teria ocorrido, novamente, o imprescindível exercício do contraditório e da ampla defesa, por ocasião do atendimento da ECT à demanda feita pelo TCU.
Cabe esclarecer que a demanda feita pelo TCU à ECT, para que cumprisse as obrigações descritas a seguir (peça 106) , não inclui ouvir novamente o defendente: (...) .
	Data vênia, ao contrário do que entendeu o órgão julgador, de fato foi determinado que a Empresa Brasileira de Correios e Telégrafos - ECT repetisse os atos que assegurassem o direito fundamental ao contraditório e à ampla defesa no seu processo administrativo. Isso, mais precisamente, no item 41.2.4 do Ofício 13841/2019-TCU/Seproc, de 04/12/2019 (peça 106) :
41.2.4. caso a conclusão seja pela existência de dano ao erário, possibilite o exercício do contraditório e da ampla defesa às classes de responsáveis indicadas no parágrafo 36 deste parecer;
	Como visto, dentre as obrigações que a ECT deveria cumprir, constou a necessidade de que a empresa disponibilizasse novamente o "exercício do contraditório e da ampla defesa" ao embargante (o item 41.2.4 acima faz referência às pessoas indicadas no parágrafo 36 do Parecer do Ministério Público, sendo que o embargante, José de Lima Brandão, foi mencionado na alínea "c" daquele parágrafo 36) .
	Em se tratando especificamente da necessidade de assegurar novamente ao embargante o "exercício do contraditório e da ampla defesa"  (item 41.2.4 acima transcrito) , a plena observância dessa garantia constitucional demandaria o direito de prestar novo depoimento pessoal, apresentar nova defesa, participar da inquirição das testemunhas e tomar ciência dos atos de investigação praticados. Nada disso, porém, foi cumprido pela ECT.
	O fato é que a ECT recebeu a intimação deste Colendo TCU no dia 17/12/2019  (Aviso de Recebimento na peça 113) , e deveria cumprir as obrigações que lhe foram imputadas em 90 dias, mas não adotou as providências solicitadas. Assim sendo, a presente Tomada de Contas Especial continua carecendo de elementos fáticos e jurídicos aptos a justificar a sua instauração, como explicou o MP no seu Parecer (peça 98) e reconheceu a Exma. Ministra Relatora em Despacho (peça 100) .
	No Despacho acima mencionado, a Exma. Ministra Relatora chegou inclusive a fazer alusão ao art. 5º da Instrução Normativa TCU 71/2012, que dispõe expressamente que "é pressuposto para instauração de tomada de contas especial a existência de elementos fáticos e jurídicos que indiquem a omissão no dever de prestar contas e/ou dano ou indício de dano ao erário".
	Tais argumentos constaram expressamente da defesa do embargante, mas não foram analisadas por completo na decisão embargada, residindo aí omissão a ser sanada.
	Ao sanar a referida omissão, este Colendo Tribunal certamente chegará à conclusão de que a presente Tomada de Contas Especial deve ser arquivada, eis que não restaram preenchidos os pressupostos para sua instauração e processamento.
DA OMISSÃO SOBRE O NÃO ESGOTAMENTO DA VIA ADMINISTRATIVA ANTES DA TOMADA DE CONTAS
	Outro relevante argumento da defesa do embargante, não apreciado por completo no Acórdão embargado, foi o relativo à necessidade de esgotamento da via administrativa, antes da instauração da Tomada de Contas Especial.
	A esse respeito, o Relatório do Acórdão se limitou a afirmar que tal esgotamento seria desnecessário, porque o embargante teria tido direito de defesa no processo administrativo. Disse o Relatório:
Observa-se que a situação sob exame não se enquadra em um dos requisitos previstos no caput dos arts. 3º e 4º da IN TCU 71/2012, qual seja, a necessidade de esgotamento da via administrativa antes da instauração de processos de TCE, conforme jurisprudência atualizada do TCU (Acórdão 2313/2014-TCU-Segunda Câmara, Rel. André de Carvalho e 9800/2017 - TCU - 1ª Câmara, Rel. Augusto Sherman) .
Verifica-se que foi possibilitado amplamente o direito ao contraditório e à ampla defesa ao responsável por parte da ECT, conforme notificações entregues, cujas cópias possuem o registro do ciente dos empregados (peça 4, p. 82-117) e defesas apresentadas (peça 3, p. 312-322) .
	Contudo, o Relatório nada disse a respeito do fato de que o processo administrativo sequer havia sido finalizado quando a Tomada de Contas foi instaurada, como se pode observar na cópia do PAD juntada aos autos (peças 2 a 4) .
	Prova irrefutável disso é que, conforme anteriormente exposto, o Ministério Público sugeriu que a ECT realizasse novas diligências no bojo de seu Processo Administrativo (peça 98) , sugestão esta que foi acolhida pelo TCU (peça 100) , que inclusive intimou os Correios para que a empresa fizesse ajustes em seu PAD (peças 101 e 106) . Ou seja: o Processo Administrativo da ECT ainda pendia de finalização quando a Tomada de Contas Especial foi instaurada.
	É cediço no âmbito deste Colendo TCU que a Tomada de Contas Especial é medida extrema e excepcional, que só pode ocorrer DEPOIS de esgotadas TODAS as medidas cabíveis em âmbito administrativo interno, conforme arts. 3º e 4º da Instrução normativa nº 71/2012, in verbis:
Instrução Normativa nº 71/2012 do TCU
Art. 3º Diante da omissão no dever de prestar contas, da não comprovação da aplicação de recursos repassados pela União mediante convênio, contrato de repasse, ou instrumento congênere, da ocorrência de desfalque, alcance, desvio ou desaparecimento de dinheiro, bens ou valores públicos, ou da prática de ato ilegal, ilegítimo ou antieconômico de que resulte dano ao Erário, a autoridade competente deve imediatamente, antes da instauração da tomada de contas especial, adotar medidas administrativas para caracterização ou elisão do dano, observados os princípios norteadores dos processos administrativos.
Art. 4º Esgotadas as medidas administrativas de que trata o art. 3º desta Instrução Normativa sem a elisão do dano, a autoridade competente deve providenciar a imediata instauração de tomada de contas especial, mediante a autuação de processo específico, observado o disposto nesta norma.
	Referidos argumentos, que constaram expressamente da defesa, não foram analisados por completo no Relatório, como visto, havendo aí mais uma omissão pendente de reparação, até mesmo para que a decisão possa ser considerada plenamente fundamentada, à luz do que dispõe o art. 489, § 1º, IV, do CPC:
Art. 489. (...) § 1º Não se considera fundamentada qualquer decisão judicial, seja ela interlocutória, sentença ou acórdão, que:
 (...) 
IV - não enfrentar todos os argumentos deduzidos no processo capazes de, em tese, infirmar a conclusão adotada pelo julgador;
	Referido dispositivo legal é aplicável aos processos em trâmite nesta Colenda Corte de Contas, nos termos do art. 298 do seu Regimento Interno, que dispõe expressamente que as "normas processuais em vigor" são aplicáveis ao TCU.
DOS REQUERIMENTOS
	Ante o exposto, requer-se sejam julgados PROCEDENTES os Embargos de Declaração, a fim de que sejam sanadas as omissões apontadas, e com isso, reformado o Acórdão embargado, acolhendo-se o pedido de arquivamento da presente Tomada de Contas Especial, seja em razão da ausência de elementos fáticos e jurídicos que justifiquem o procedimento (art. 5º da IN 71/2012) , ou em razão do não esgotamento das medidas cabíveis em âmbito administrativo interno (arts. 3º e 4º da IN 71/2012) , conforme pedidos "a.1" e "a.3" da defesa do embargante (peça 169) ."
	É o relatório.

Elias Pereira Gonçalo de Sousa (13.688/OAB-MA) e Mariana Pereira Gonçalo de Sousa (11.280/OAB-MA), representando Nauro Sérgio Costa; Antônio Emílio Nunes Rocha (7186/OAB-MA), representando José de Lima Brandão; Elias Pereira Gonçalo de Sousa (13.688/OAB-MA) e Mariana Pereira Gonçalo de Sousa (11.280/OAB-MA), representando Osvaldo Cruz Brito dos Santos; Elias Pereira Gonçalo de Sousa (13.688/OAB-MA) e Mariana Pereira Gonçalo de Sousa (11.280/OAB-MA), representando Noêmia Aboud Silva de Sampaio; João Victor Alves Gomes de Oliveira (20.954/OAB-MA), Lina Rosa Menezes da Silveira (13.740/OAB-MA) e outros, representando Apolinário Magno Marques; Marcos Aurélio Mendes de Castro (12.022/OAB-MA) e Harley Wandey Teles Rodrigues Brissac (11.365/OAB-MA), representando Instituto de Medicina de São Luís Ltda.; Harley Wandey Teles Rodrigues Brissac (11.365/OAB-MA), representando Fabrício Rabelo Amorim; Elias Pereira Gonçalo de Sousa (13.688/OAB-MA) e Mariana Pereira Gonçalo de Sousa (11.280/OAB-MA), representando Rômulo Orleans Silva Araújo; Elias Pereira Gonçalo de Sousa (13.688/OAB-MA) e Mariana Pereira Gonçalo de Sousa (11.280/OAB-MA), representando Marco Antônio Marinho Praseres

Não atuou

EMBARGOS DE DECLARAÇÃO. TOMADA DE CONTAS ESPECIAL. PREJUÍZOS DECORRENTES DE AUTORIZAÇÕES IRREGULARES DE PROCEDIMENTOS MÉDICOS E DE FRAUDES NOS SERVIÇOS DO CORREIOSAÚDE. IRREGULARIDADE DAS CONTAS, DÉBITOS SOLIDÁRIOS E MULTAS INDIVIDUAIS. INEXISTÊNCIA DAS FALHAS APONTADAS NOS EMBARGOS. REJEIÇÃO.

TOMADA DE CONTAS ESPECIAL (TCE)

não atuou

Atendidos os requisitos de admissibilidade, podem ser conhecidos os embargos de declaração interpostos por José de Lima Brandão, ex-funcionário da Empresa Brasileira de Correios e Telégrafos - ECT, contra o Acórdão 3193/2022-TCU-Primeira Câmara, que julgou irregulares suas contas especiais e as de outros responsáveis, imputou-lhes débitos solidários e aplicou-lhes multas individuais em razão de prejuízos causados à ECT por autorizações irregulares de procedimentos médicos e por fraudes nos serviços do CorreioSaúde oferecidos na Diretoria Regional do Maranhão, conforme apurado em processo de sindicância.
2.	Em síntese, foram apontadas supostas omissões na análise, pelo Relatório condutor do acórdão recorrido, dos argumentos da defesa relativos: (i) à ausência de elementos fáticos e jurídicos que justificassem a instauração da tomada de contas especial, uma vez que a ECT não proporcionou o exercício do contraditório e da ampla defesa ao embargante, consoante teria sido determinado pelo Tribunal em ofício encaminhado àquela empresa com o objetivo de sanear os autos; e (ii) à necessidade de esgotamento da via administrativa antes da instauração da tomada de contas especial, que se deu quando o processo administrativo disciplinar ainda não havia sido finalizado. 
3.	Tais falhas, entretanto, não existiram.
4.	O Relatório questionado pelo embargante consistiu apenas na transcrição da instrução elaborada pela unidade técnica deste Tribunal. Mesmo que houvesse, naquela peça, as omissões apontadas - o que, é importante frisar, não ocorreu, como se pode ver nos itens 48/52 e 73/81 daquela instrução, cuja reprodução dispenso nesta oportunidade e nos quais foram minuciosamente analisados os dois argumentos que o embargante afirma não terem sido examinados - não haveria problema se o Voto deste Relator abordasse os dois pontos, o que efetivamente se deu nos trechos a seguir transcritos daquela manifestação: 
"VOTO
		(...) 
6.		Assim, foi arguida a ausência de pressupostos para instauração e desenvolvimento desta tomada de contas especial, ante possível cerceamento do contraditório e da ampla defesa no processo administrativo instaurado pela ECT.
7.		Contudo, tal argumento é improcedente, pois, para efeito da atuação do TCU, a instauração do contraditório e da ampla defesa somente se dá a partir da citação por esta Corte, na esfera da qual tais garantias constitucionais estão sendo devidamente asseguradas.
		(...) 
12.	Argumentou-se que haveria necessidade de esgotamento da via administrativa para instauração da tomada de contas especial. 
 13.	Observe-se, porém, que não há qualquer previsão legal da imprescindibilidade do suposto requisito apontado, além de a competência própria e privativa do TCU tornar desnecessário o esgotamento da via administrativa para instauração de TCE.
		(...) "
5.	Acrescente-se que, embora o embargante tenha lembrado que o MPTCU sugeriu providências para saneamento dos autos em pronunciamento anterior, aquele Órgão, em sua derradeira intervenção, deu por esclarecidos os aspectos por ele suscitados, tanto assim que endossou as conclusões da unidade técnica e opinou pela irregularidade destas contas especiais, com imputação de débitos solidários e multas individuais, encaminhamento ao final acolhido por este Relator e por esta Câmara.
	Demonstrada a ausência de falhas na deliberação questionada, devem os embargos de declaração ser rejeitados, na forma da minuta de acórdão que submeto a este Colegiado.
	TCU, Sala das Sessões, em 2 de agosto de 2022.
JORGE OLIVEIRA 
Relator